【裁判字號】    95,上易,440
【裁判日期】    951226
【裁判案由】    損害賠償
【裁判全文】
臺灣高等法院民事判決                 95年度上易字第440號
上  訴  人  乙○○
訴訟代理人  李平義律師
被上訴人    甲○○（原名黃瓊惠）
訴訟代理人  蔡文生律師
上列當事人間請求損害賠償事件，上訴人對於中華民國95年3月
27日臺灣臺北地方法院93年度訴字第2866號第一審判決提起上訴
，本院於95年12月12日言詞辯論終結，判決如下：
    主  文
上訴駁回。
第二審訴訟費用由上訴人負擔。
    事實及理由
一、本件被上訴人主張：
    (一)上訴人為訴外人芳泉工業股份有限公司（下稱芳泉公司）
      之前任董事長，為規避綜合所得累計稅率及逃漏綜合所得
      稅，而借用伊名義登記為芳泉公司之股東，並於民國77年
      間，以伊之名義取得股票股利43萬2,500股，且在配得股
      利股息後，於89年10月24日未告知伊，將伊名下之股票出
      售予訴外人王奎璧，致伊未依法申報綜合所得稅，於91年
      間經財政部台灣省北區國稅局（下稱國稅局）中壢稽徵所
      以伊辦理89年度綜合所得稅時，未依法申報前開股票營利
      所得新臺幣（下同）432萬6,119元，應補繳所得稅102萬
      7,891元，並因違反所得稅法第71條第1項規定，科處伊罰
      鍰20萬5,500元，而該等稅捐罰鍰乃國稅局就系爭股票之
      形式上所有人名義而予課罰，然系爭股票實質為上訴人所
      有併享有其經濟利益，被上訴人僅單純借名且未與上訴人
      約定先代為負擔繳稅，而上訴人拒不繳納，致被上訴人復
      經國稅局核計滯納金7萬7,091元、滯納利息897元及行政
      救濟利息2萬7,796元，連同上開綜合所得稅及罰鍰合計為
      133萬9,175元，被上訴人分別於93年2月16日、94年5月13
      日繳納61萬7,402元及72萬1,773元，是被上訴人因系爭借
      名無效法律行為而受有133萬9,175元之財產損害，上訴人
      應依民法第113條規定賠償被上訴人。
    (二)又上訴人以個人之資金，借用員工即伊及訴外人張清裕、
      魏錫鏽等人名義買賣訴外人芳泉公司之股票，經上訴人於
      台灣台北地方法院（下稱台北地院）檢察署檢察官89年度
      偵字第19716號偽造文書案件中自認在卷，且由前開國稅
      局函覆及台北地院檢察署檢察官92年度調偵續字第40號緩
      起訴書，均認定上訴人所為利用人頭股東名義買賣芳泉公
      司股票之事實，已構成違反稅捐稽徵法第43條第1項以不
      正當方法逃漏稅捐之規定。是上訴人故意假藉伊為人頭買
      賣股票，以達成規避綜合所得稅累進稅率應納稅捐之目的
      ，致伊須按上訴人買賣股票所得繳納綜合所得稅，並遭國
      稅局追繳利息、滯納金及科處罰鍰，上訴人此等脫法行為
      造成伊財產上之損失等情，爰依民法第71條、第113條之
      規定，或依不當得利之法則，求為命上訴人給付被上訴人
      133萬9,175元，及其中61萬7,402元自93年2月17日起，其
      餘72萬1,773元自94年5月14日起，至清償日止，均按年息
      百分之5計算利息之判決（原審為被上訴人勝訴之判決。
      上訴人聲明不服，提起上訴）。並答辯聲明：上訴駁回。
二、上訴人則以：
    (一)伊為訴外人芳泉公司之前任董事長，曾以無息墊款方式使
      員工買受該公司之股票，而被上訴人為芳泉公司之員工，
      伊分別於72年10月19日及74年6月7日，以被上訴人名義買
      受芳泉公司之股票20萬股及25萬股，嗣芳泉公司於77年6
      月20日發放盈餘轉增資股即股票股利，每股配發1.25股，
      上開45萬股股票，配發56萬2,500股，伊乃於77年6月25日
      出售45萬股，另於81年4月23日出售13萬股，就剩餘43萬
      2,500股，則於81年10月間讓與訴外人王奎璧。又芳泉公
      司於81年間現金增資2億元，王奎璧係芳泉公司之財務經
      理，為爭取其向心力，伊乃同意將上開以被上訴人名義購
      買之盈餘轉增資股43萬2,500股轉讓予王奎璧，惟交易稅
      須由其負擔，經其同意並付清股款。另上開股票於81年之
      股價每股約為15元，卻僅約定以每股7.5元出售，足證上
      開股票之買賣價格已包含稅捐之負擔在內。且上開股票轉
      讓後所發生之稅捐，亦與伊無涉。
    (二)又被上訴人對伊於81年間將系爭股票讓與王奎璧之事實並
      不爭執，且伊轉讓系爭股票後，芳泉公司即於83年9月21
      日發放現金股利21萬6,250元，該現金股利應併入被上訴
      人於83年之所得，並於84年申報綜合所得稅，然被上訴人
      並未通知伊繳納，足證被上訴人已知悉系爭股票已讓與王
      奎璧，且同意由王奎璧繼續以其名義為股東。況王奎璧於
      受讓前開股票後，就芳泉公司於83年所發放股利每股0.5
      元之股利，亦係由其領用，且其分別於82年9月2日、89年
      7月6日及89年10月24日，將前開股票之5萬股、14萬0,500
      股及29萬2000股轉讓予訴外人黃清發、劉雪娥及孔雪鴻，
      就轉讓予訴外人黃清發部分，共計得款75萬元，足證被上
      訴人同意王奎璧繼續以其名義為股東，且已知悉王奎璧為
      真正之股東，是被上訴人與王奎璧間已成立信託之法律關
      係。再者，利用他人名義買賣股票，既非法律所禁止，亦
      不違反強禁規定，縱法令有不得利用他人名義買賣股票規
      定，亦為取締規定，該違反行為本身並非無效，被上訴人
      依無效法律行為請求伊損害賠償，顯屬無據。且伊縱經台
      北地院地檢署92年度調偵續字第40號緩起訴處分在案，然
      刑事責任與民事責任不同，自不得以伊曾經台北地院檢察
      署檢察官緩起訴在案，遽認伊應負民事之損害賠償責任云
      云，資為抗辯。並上訴聲明：(一)原判決廢棄。(二)被上訴人
      在第一審之訴及假執行之聲請均駁回。
三、兩造不爭執事項：
    (一)上訴人曾於72年10月19日及74年6月7日，以被上訴人名義
      分別買受訴外人芳泉公司之股票20萬股及25萬股。
    (二)嗣芳泉公司於77年6月20日發放盈餘轉增資股票股利，每
      股配發1.25股，上訴人以被上訴人名義買受之45萬股股票
      ，共配發56萬2,500股，上訴人乃於77年6月25日出售45萬
      股，另於81年4月23日出售13萬股，就剩餘43萬2,500股，
      則於81年10月間讓與訴外人王奎璧，約明以每股7.5元出
      售，但交易稅由王奎璧負擔，當時芳泉公司股價為每股15
      元。
    (三)前開股票自上訴人於81年11月20日讓與王奎璧後，王奎璧
      並未辦理股票過戶手續。且王奎璧於82年9月2日曾用被上
      訴人名義，以每股15元出讓5萬股與訴外人黃清發，合計
      得款75萬元。
    (四)芳泉公司於83年發放股利每股0.5元，合計21萬6,250元，
      係由王奎璧領用。
    (五)89年7月6日王奎璧用被上訴人名義，以每股10元，出讓14
      萬0,500股與訴外人劉雪娥；同年10月24日用被上訴人名
      義，以每股10元，出讓29萬2,000股予訴外人孔雪鴻。
    (六)王奎璧前開89年度轉讓股票過戶之行為，均未繳稅捐，致
      稅捐稽徵處向被上訴人催繳。
    (七)又依當時促進產業升級條例第16條規定，公司盈餘轉增資
      股票，得於過戶轉讓時始須繳交有關稅捐等事實，為兩造
      所不爭執（見本院卷第37、52頁之筆錄、第43、44頁之書
      狀），且有台北地院檢察署檢察官不起訴處分書、國稅局
      中壢稽徵所函、國稅局綜合所得稅核定通知書、國稅局處
      分書、財政部訴願決定書、國稅局所得稅核定稅額繳款書
      、最高法院判決可證（見原審卷(一)第5頁至第23頁），堪
      信為真實。
四、本件經依民事訴訟法第463條準用同法第270條之1第1項第3
    款規定，整理並協議簡化爭點後，兩造同意就本院95年10月
    30日準備程序中，兩造協議簡化之爭點為辯論範圍。本件兩
    造之爭執點為：(一)借名買賣股票之行為，是否屬違反公序良
    俗而無效？(二)被上訴人是否知悉上訴人已將股票讓給訴外人
    王奎璧，並同意繼續由王奎璧借用被上訴人名義為股東？(三)
    緩課之盈餘轉增資股票，是否於完成過戶手續後，公司始能
    出具扣款憑單與納稅義務人？（見本院卷第53頁之筆錄）。
    茲分述如下：
    (一)按消極信託，除有確實之正當原因外，通常多屬通謀而為
      之虛偽意思表示，極易助長脫法行為之形成，難認其行為
      之合法性，此固不因信託法未公布施行而有不同。所謂消
      極信託，係指委託人僅以其財產在名義上移轉於受託人，
      受託人自始不負管理或處分之義務，凡財產之管理、使用
      、或處分悉由委託人自行辦理時，是為消極信託（最高法
      院88年度台上字第3041號裁判要旨參照）。
    (二)本件被上訴人主張上訴人借伊名義用以買賣訴外人芳泉公
      司之股票，此借名行為為脫法行為，依民法第71條規定為
      無效法律行為，復因背於公序良俗即違反民法第72條之法
      律行為禁止規定，依該法條規定亦屬無效法律行為等語。
      上訴人抗辯借名買賣股票行為至多僅係取締行為，並非效
      力規定云云。惟查，上訴人曾於72年10月19日及74年6月7
      日，以被上訴人名義分別買受芳泉公司之股票20萬股及25
      萬股。嗣芳泉公司於77年6月20日發放盈餘轉增資股票股
      利，每股配發1.25股，上訴人以被上訴人名義買受之45萬
      股股票，共配發56萬2,500股，上訴人乃於77年6月25日出
      售45萬股，另於81年4月23日再出售13萬股，就剩餘43萬
      2,500股，則於81年10月間讓與訴外人王奎璧之事實，為
      兩造所不爭執（見本院卷第37、52頁之筆錄、第43、44頁
      之書狀）。且上訴人已自認本件係借用被上訴人名義買股
      票，係屬消極信託，即上訴人僅將股票在名義上移轉於被
      上訴人，但被上訴人自始不負管理或處分之義務，凡財產
      之管理、使用、或處分悉由上訴人自行辦理（見本院卷第
      67頁之筆錄）。足見上訴人借用被上訴人名義買賣股票，
      均由上訴人自行管理、處分股票，被上訴人均未管理、處
      分。至上訴人雖抗辯借名買股票之原因目的要鼓勵員工，
      若公司發展良好，員工可買回去云云，惟上訴人借用被上
      訴人名義買賣股票，均由上訴人自行管理、處分股票，被
      上訴人均無從過問，且股票均已賣出，被上訴人根本無法
      有買回之機會。是上訴人所為之上開抗辯，自不足取。且
      上訴人復不能舉證證明借用被上訴人名義買賣股票，有確
      實之正當原因。揆諸前開說明，上訴人此借名之行為，顯
      為脫法行為，應屬無效。
    (三)次按公司負責人將個人資金以他人名義買賣股票，可能涉
      嫌分散個人股利所得，藉以規避綜合所得稅累進稅率，逃
      漏綜合所得稅，此有國稅局89年8月21日財北國稅服字第
      89156967號函可稽（見原審卷(一)第9頁之資料）。又按法
      律行為之當事人以間接方法違反或以迂迴方式逃避強制或
      禁止規定者，一般稱為脫法行為，即假藉形式上之合法手
      段達成實質上之違法目的。茲按我國所得稅法第2條明定
      ：「凡有中華民國來源所得之個人，應就其中華民國來源
      之所得，依本法規定，課徵綜合所得稅」，而所稱中華民
      國來源所得，依所得稅法第8條第1款及第7款規定，包含
      「依中華民國公司法規定設立登記成立之公司所分配之股
      利」及「在中華民國境內財產交易之增益」；又稅捐稽徵
      法第41條規定：「納稅義務人以詐術或其他不正當方法逃
      漏稅捐者，處五年以下有期徒刑、拘役或科或併科新台幣
      六萬元以下罰金」（為刑法第339條第2項之特別規定）。
      綜上，凡有交易所得者，應列入個人所得項目，以作為課
      徵個人所得稅之依據，倘利用他人名義（即人頭）將自己
      個人所得置於該他人名義下，而實際上由自己享有該筆財
      產交易所得，將使該他人形式上之所得虛增，而實質上無
      任何收益，相對地將使自己所得在形式上無任何增加，惟
      實質上卻收益增加之不實狀態，倘該人頭帳戶年所得未逾
      課稅標準，或其年度所得所使用之稅率級距得以較低稅率
      計算，將使政府無法課徵該筆交易所得稅，或短徵所得稅
      ，而實際上享有交易所得者毋庸繳納所得稅，即政府之稅
      收將因此行為而短缺，影響政府財政收支及稅賦公平性。
      則此種行為雖有言為脫法，實為法所不許。是本件上訴人
      以被上訴人為人頭購買股票，以獲取自己利益，不論是否
      為兩造所同意，該約定自屬無效行為。是上訴人辯稱兩造
      間因有此一約定，且為被上訴人所同意，故得拘束被上訴
      人，縱與稅法不合，僅屬取締規定，非效力規定云云，自
      不足取。
    (四)承前所述，依民法第71條規定，系爭於72年10月19日及74
      年6月7日借名之法律行為無效，則凡上訴人借名登記在被
      上訴人名義之芳泉公司45萬股股票（股權）及因此於77
      年6月20日所獲分配盈餘轉增資之股票股利56萬股等，均
      確定為上訴人所有，被上訴人自無義務為上訴人繳納因上
      開股票所生之任何稅捐。
    (五)又借名雖非法明文禁止，然上訴人係為分散所得、逃漏稅
      捐始向被上訴人借名買賣芳泉公司之股票，即利用借名之
      間接迂迴形式規避所得稅法以損害國家社會之財稅經濟利
      益，乃違背租稅法律之實質違法行為；而上訴人為芳泉公
      司之負責人，明知誠實申報所得納稅事關國家社會之財稅
      經濟利益，非僅涉個人財產私益，是上訴人為逃漏稅捐而
      向員工借名之不正當行為，當屬明知或可得知其借名行為
      實質違法而無效，是被上訴人主張上訴人對於因無效之借
      名法律行為，致生損害於被上訴人，自應依民法第71條、
      第113條規定負損害賠償之責等語，自屬有據。查被上訴
      人於91年間經國稅局中壢稽徵所通知因未依法申報89年度
      系爭股票股利之營利所得而應補繳綜合所得稅102萬7,891
      元（見原審卷第12頁之核定通知書），並違反所得稅法第
      71第1項規定應科罰鍰20萬5,500元（見原審卷第14頁之處
      分書、第155頁之違章案件罰鍰繳款書），按該等稅捐罰
      鍰乃國稅局就系爭股票之形式上所有人名義而予課罰，然
      系爭股票實質為上訴人所有併享有其經濟利益，被上訴人
      僅單純借名且未與上訴人約定先代為負擔繳稅，上訴人自
      應負擔繳納該等稅捐罰鍰。惟上訴人拒不繳納，致被上訴
      人復經國稅局核計滯納金7萬7,091元、滯納利息897元及
      行政救濟利息2萬7,796元（見原審卷第21頁之核定稅額繳
      款書），連同上開綜合所得稅及罰鍰合計133萬9,175元，
      被上訴人分別於93年2月16日、94年5月13日繳納61萬7402
      元及72萬1,773元（依序見原審卷第21、154頁之核定稅額
      繳款書、第155頁之違章案件罰鍰繳款書），是被上訴人
      因系爭借名無效法律行為，而受有133萬9,175元（其計算
      式為：61萬7,402元＋72萬1,773元＝133萬9,175元）之財
      產損害。是被上訴人主張伊並未因上訴人上開行為獲有任
      何收益，反須因此繳納高額稅捐及罰款，而上訴人因上開
      無效行為實際獲有利益，卻無須就其獲利部分繳納稅捐，
      伊所繳納者，實即為上訴人應繳納部分，換言之，上訴人
      獲有利益，致伊受有損害，上訴人就伊所生上開損害，自
      應負賠償之責等語，自屬有據。
    (六)至上訴人雖辯稱被上訴人就上開借用名義購買股票行為同
      意在先，就嗣後股票轉讓行為知悉在後，均未表示異議，
      自應自行負擔稅負云云。然查，被上訴人固同意提供個人
      名義予上訴人購買股票，惟並未表示將為上訴人繳納其因
      買賣股票所生之稅負，上訴人僅因被上訴人同意提供個人
      名義予其買賣股票，即遽認被上訴人亦同意為上訴人支付
      個人稅負，顯屬無據。況被上訴人係上訴人下屬，除職務
      上所生關係外，兩人並非至親，被上訴人有何義務須為上
      訴人繳納稅捐？上訴人雖又辯稱其嗣後將股票轉讓予訴外
      人王奎璧，被上訴人亦知悉此情，並未表示反對，對於王
      奎璧嗣後出售股票所獲利益而生之稅捐，自應向王奎璧請
      求云云，然為被上訴人所否認。查系爭股票買賣，被上訴
      人除提供名義予上訴人外，並無其他權利義務，被上訴人
      既非系爭股票買賣之當事人，亦非契約受利益或負擔之第
      三人，其對於上訴人與系爭股票第三買受人間之權利義務
      關係，被上訴人無置喙之餘地；且上訴人出售系爭股利股
      票予訴外人王奎璧，無須徵得被上訴人同意，上訴人得自
      行處分，此消極信託之行為，已為上訴人所自認（見本院
      卷第67頁之筆錄），則上訴人與訴外人王奎璧約定不辦理
      背書移轉過戶以利其逃漏繳稅，或稅賦應由王奎璧負擔等
      權義內容，本無拘束被上訴人之效力外，更不得因被上訴
      人嗣後知情即謂被上訴人已同意訴外人王奎璧繼續利用其
      名義。被上訴人縱使同意提供個人名義供上訴人購買股票
      ，並不因此遽認被上訴人同意為上訴人或王奎璧繳納稅負
      。上訴人對於系爭股票既具有實際處分權，其對於交易對
      象、交易價格均得憑己意決斷，對於因此所生稅負應如何
      負擔，自己亦應一併妥為處理，豈可謂將股票出售予自己
      所選定之交易對象後，後續事宜應由被上訴人自行負責處
      理之理？本件被上訴人僅係單純提供個人名義供上訴人買
      賣股票，對於買賣股票所需之資金及因此所生之稅負均應
      由上訴人負責解決，非謂上訴人提供資金買賣股票後，對
      於因此所生之稅負應由被上訴人自行解決。是上訴人所為
      之上開抗辯，顯不足取。
五、綜上所述，被上訴人請求上訴人給付133萬9,175元，及其中
    61萬7,402元自93年2月17日（即繳款之翌日）起，72萬1773
    元自94年5月14日（即繳款之翌日）起，至清償日止，均按
    年息百分之5計算之利息，自屬正當，應予准許。從而原審
    所為上訴人敗訴之判決，理由雖有不合，但結論並無二致，
    仍應予維持。上訴論旨仍執陳詞指摘原判決不當，求予廢棄
    改判，仍應認為無理由，應駁回上訴。
六、至兩造其餘之攻擊或防禦方法及所用之證據，經本院斟酌後
    ，認為均不足以影響本判決之結果，爰不逐一論列，併此敘
    明。
七、據上論結，本件上訴應認為無理由，依民事訴訟法第449條
    第2項、第78條，判決如主文。
中    華    民    國    95    年    12    月    26    日
                  民事第七庭
                      審判長法  官  鄭三源
                            法  官  黃嘉烈
                            法  官  王聖惠
正本係照原本作成。
不得上訴。
中    華    民    國    95    年    12    月    26    日
                            書記官  陳樂觀


司法院資訊處製作；財團法人民間司法改革基金會備份。
